---
title: "Usa R para navegar datos de la ENIGH con `tidyenigh`"
author: "Esteban Degetau"
output: rmarkdown::html_vignette
vignette: >
  %\VignetteIndexEntry{usa-r}
  %\VignetteEngine{knitr::rmarkdown}
  %\VignetteEncoding{UTF-8}
bibliography: references.bib
lang: es
nocite: |
  @sjoberg2023
---

```{r, include = FALSE}
rm(list = ls())
gc()

options(rmarkdown.html_vignette.check_title = FALSE)

knitr::opts_chunk$set(
  collapse = TRUE,
  comment = "#>",
  fig.path = "man/figures/usa-r-",
  out.width = "100%"
)
```

## La ENIGH

La [Encuesta Nacional de Ingresos y Gastos de los Hogares](https://www.inegi.org.mx/programas/enigh/nc/2022/) es una fuente de información muy completa sobre la composición de los hogares que integran la república mexicana. Al final, una encuesta sobre los hogares mexicanos es una encuesta sobre la población mexicana. La información de recopilada en la ENIGH ha sido útil a investigadores para evaluar, guiar y proponer política pública.

Por ejemplo, a través de la ENIGH sabemos que el Seguro Popular fue mejor atendiendo a la población rural que a la población urbana [@grogger2015], y sabemos qué características comparten entre sí los NiNis[^1] [@arceo-gómez2011]. Quizá de manera más importante, la información de la ENIGH es el insumo con el que se mide la pobreza en México [@coneval2019].

[^1]: NiNi: Persona que *ni* estudia *ni* trabaja. Coloquial, muchas veces despectivo.

## Los datos

Los datos recabados en la encuesta se procesan y se publican en la página del [INEGI](https://www.inegi.org.mx/) en formato `.zip` con cada periodo de levantamiento. A pesar de que el INEGI sigue metodologías de alto rigor para garantizar la calidad de los datos, llevarlos de su formato `.zip` por todo el procesamiento para crear un análisis profundo de la realidad mexicana lleva un arduo trabajo de limpieza, transformación, comunicación y pos-producción. Responder una simple pregunta con datos se puede convertir en un gran proyecto.

Un proceso de limpieza riguroso es un ejercicio necesario en cualquier procedimiento de análisis de datos. @wickham2019 presentan el siguiente diagrama de flujo en su *Introducción al Tidyverse:*

![Flujo de un análisis de datos](images/usa-r-program){width="100%"}

Como veremos, con `tidyenigh`, el proceso de importación y limpieza está hecho automáticamente, para que el usuario pueda enfocar su energía en analizar y comunicar sus resultados.

## R y el `tidyverse`

Abiertamente, soy un aficionado de R porque es un software abierto y poderoso que permite hacer análisis de datos que después puedan ser *reproducidos*. La reproducibilidad es una característica fundamental de cualquier análisis, puesto que transparenta la metodología y facilita análisis subsecuentes. En general, me gusta pensar que el conocimiento debe ser abierto, libre y gratuito, y R me parece una herramienta fenomenal para esto.

En particular, el `tidyverse` es un conjunto de herramientas que facilitan el procesamiento de datos en R, con un lenguaje cohesivo de verbos y adjetivos que usaremos a continuación.

## `tidyenigh`

Cualquier pregunta que se pueda responder con datos de la ENIGH se puede responder con `tidyenigh`. Partiré de un ejemplo sencillo. Supongamos que nos interesa conocer cómo se distribuye la educación en México. En particular, quiero saber cuántas personas han logrado cada nivel de estudios. Es decir, cuántas personas hay con secundaria, preparatoria, licenciatura, etc. Sé que la ENIGH captura esta información, pero no estoy seguro cómo acceder a ella.

### Instalación

Primero, instalaremos el paquete a través de [GitHub](https://github.com/estebandegetau/tidyenigh), usando `remotes::install_github()` .

```{r install, eval=FALSE}
# install.packages("remotes")

remotes::install_github("estebandegetau/tidyenigh")
```

La **gran debilidad** de `tidyenigh` es su tiempo de instalación. ¡Puede llegar a tardar unos 15 minutos! Sin embargo, en perspectiva, 15 minutos es muy poco tiempo para importar y limpiar (y descifrar) una base de datos tan grande y compleja como la de la ENIGH.

Instalado el paquete, procedemos a cargarlo en nuestra sesión.

```{r setup}
library(tidyenigh)
```

Los conjuntos de datos[^2] en `tidyenigh` vienen pre-cargados al llamar la librería. Porque el paquete fue construido con *Lazy Loading,* tenemos acceso inmediato a todos los conjuntos de datos sin que ocupen espacio de RAM antes de llamarlas individualmente. Esta es la **gran fortaleza** de `tidyenigh`, por la que pagamos con el largo tiempo de instalación.

[^2]: Cuando hablamos de una *base de datos* nos referimos a una colección de tablas (cada una con filas y columnas) que pueden tener diferentes niveles de observación. Por ejemplo, cuando hablo de la ENIGH 2022, me refiero a ella como una base de datos, porque consta de muchos conjuntos de datos distintos. Ahora, hablar de un *conjunto de datos* se refiere a una sola tabla dentro de una base de datos.

## Análisis exploratorio

Ahora tengo la ENIGH al alcance de mi RAM, sin ocuparla. Pero, yo no conozco en qué conjunto de datos está la información de máximo nivel de estudios completado. Puedo usar `enigh_documentation_2022` para identificar qué conjunto de datos debo llamar. Usaré el paquete `gt` para conducir el análisis exploratorio.

```{r}
library(gt)

enigh_documentation_2022 |>
  gt()
```

Encontramos la descripción de cada uno de los conjuntos de datos que conforman la base de datos del año 2022. Parece que `poblacion2022` puede tener la información que busco, porque me parece razonable pensar que la educación es una característica *sociodemográfica* de las personas, sea lo que eso quiera significar. De nuevo, `tidyenigh` me permite traer cualquier conjunto de datos a memoria solo llamándolo. `gt_preview()` me da una mirada dentro de los datos.

```{r}
poblacion2022 |> 
  gt_preview()
```

Vemos que los valores están bien formateados, pero no sé qué significa cada variable. Afortunadamente, los conjuntos de datos en `tidyenigh` ya incluyen la descripción de cada variable. Puedo generar un (largo) diccionario con `gt::tab_info()`.

```{r}
poblacion2022 |>
  gt() |>
  tab_info()
```

`nivelaprob` me dirá qué nivel de educación tiene la persona entrevistada.

## Estadística descriptiva

Guiaré la estadística descriptiva usando el paquete `gtsummary`, que convenientemente, como su nombre lo indica, produce objetos `gt`. `gtsummary` fue una parte importante de la inspiración para crear `tidyenigh`. Si regresamos al diagrama de flujo, `gtsummary` facilita muchísimo la comunicación de resultados estadísticos, puesto que genera tablas *presentation-ready* [@sjoberg2023]*.* Al usar `tidyenigh` de la mano con `gtsummary` simplifico los proceso de limpieza de datos y de tablas, liberándome para enfocarme en el análisis de los datos.

Bien, ahora puedo hacer una tabla fácilmente con `tbl_summary()`. Por ahora, me interesa porque incluye las etiquetas de las variables, de los valores y puedo modificar el idioma de los títulos con facilidad.

```{r}
library(gtsummary)

theme_gtsummary_language(language = "es")

poblacion2022 |>
  tbl_summary(include = c(nivelaprob))
```

¡Muy bien! Pero todavía no es lo que quiero. Quiero saber la cantidad de personas que que acreditaron cada uno de los niveles educativos **en México**, no en *la* *encuesta*. Una gran ventaja de la ENIGH es que es fácilemente expandible. Hay muchos paquetes que permiten trabajar con encuestas expandibles. `tidyenigh` tiene una función que facilita el manejo de las encuestas: `as_survey()` y que está diseñada para trabajar con funciones en `gtsummary`.

```{r}
poblacion2022 |>
  as_survey() |>
  tbl_svysummary(include = c(nivelaprob))
```

¡Listo! Ahora tengo la cantidad de personas que acreditaron cada uno de los niveles educativos en México.

## Inferencia estadísitica

Para ampliar el análisis, supongamos que tengo la hipótesis de que las mujeres tienen un nivel de educación diferente al de hombres. Puedo hacer una prueba de hipótesis agregando un argumento a la función `tbl_summary()`, y pidíendole el valor-p con `add_p()`.

```{r}
poblacion2022 |>
  as_survey() |>
  tbl_svysummary(
    include = c(nivelaprob),
    by = sexo
  ) |>
  add_p()
```

Puedo concluir que las mujeres en México no tienen la misma educación que los hombres.

## Análisis de regresión

Para el ejercicio de regresión, me interesará contestar la pregunta de cuántas horas más dedican las mujeres al cuidado de otras personas.

```{r}
reg <- lm(data = poblacion2022, hor_4 ~ sexo, weights = factor)

tbl_regression(reg, intercept = T)
```

En promedio, las mujeres en México dedican 11 horas por semana al cuidado de otras personas más que los hombres, que dedican 15 horas por semana.

## Referencias
